【裁判字號】    93,訴,185
【裁判日期】    951122
【裁判案由】    分割共有物
【裁判全文】
臺灣高雄地方法院民事裁定               93年度訴字第185號
原      告  丑○○
訴訟代理人  楊昌禧律師
            陳慧敏律師
被      告  寅○
                      號
            辰○○
                      號
兼上一人訴訟代理      卯○○
人
被      告  午○○
訴訟代理人  巳○○
被      告  子○○
                      號
            辛○○
            壬○○
            癸○○
                      14號2.
            甲○○
            丙○○
            丁○○
兼上列4 人  乙○○    住高雄.
共同訴訟代             1號3.
理人
被      告  己○○    住高雄縣.
                      號
訴訟代理人  戊○○    住同上
兼訴訟代理  庚○○    住高雄縣.
人
上列當事人間請求分割共有物事件，本院於民國95年11月1 日言
詞辯論終結，判決如下：
    主  文
兩造共有坐落高雄縣大樹鄉○○段四五一地號面積壹萬零伍佰零
伍平方公尺土地准予分割。分割方法為：如附圖一所示Ａ1 部分
（面積貳仟貳佰陸拾‧柒柒平方公尺）、Ａ2 部分（面積柒佰零
伍‧肆伍平方公尺）、Ａ3 部分（面積玖佰肆拾伍‧陸肆平方公
尺）分歸被告寅○取得；如附圖一所示Ｂ1 部分（面積壹仟參佰
零貳平方公尺）、Ｂ2 部分（面積參佰貳拾‧伍貳平方公尺）分
歸被告卯○○、辰○○取得，並按被告卯○○一六七四分之一○
七○、被告辰○○一六七四分之六○四之應有部分比例保持共有
；如附圖一所示Ｄ部分（面積壹仟柒佰捌拾捌‧捌平方公尺）分
歸原告丑○○取得；如附圖一所示Ｃ1 部分（面積壹仟壹佰參拾
貳‧肆貳平方公尺）、Ｃ２部分（面積伍佰壹拾伍‧壹柒平方公
尺）、C3部分（面積貳佰玖拾‧玖平方公尺）分歸被告午○○取
得；如附圖一所示Ｅ部分（面積貳佰壹拾伍‧參玖平方公尺）分
歸被告己○○、庚○○取得，並按己○○、庚○○各二分之一之
應有部分比例保持共有；如附圖一所示Ｆ部分（面積貳佰壹拾伍
‧參玖平方公尺）分歸被告子○○、辛○○、壬○○、癸○○、
乙○○、甲○○、丙○○、丁○○取得，並按被告子○○二四分
之六，被告辛○○、壬○○、癸○○各二四分之二，被告乙○○
、甲○○、丙○○、丁○○各二四分之三之應有部分比例保持共
有；如附圖一所示Ｇ部分（面積參佰壹拾捌‧玖壹平方公尺），
Ｈ部分（面積肆佰玖拾參‧陸肆平方公尺）分歸兩造取得，並按
原告九○○○分之一六六一、被告寅○一○○○○分之四○三六
、被告卯○○一○○○○分之一○七、被告辰○○一○○○○分
之六○四、被告午○○一○○○分之二○○、被告庚○○九○分
之一、被告己○○九○分之一、被告子○○一八○分之一、被告
辛○○、壬○○、癸○○各五四○分之一、被告乙○○、甲○○
、丙○○、丁○○各三六○分之一之應有部分比例保持共有。
訴訟費用由兩造依附表所示應有部分比例負擔。
    事實及理由
壹、程序方面
    被告辰○○、子○○、乙○○、辛○○、壬○○、癸○○、
    甲○○、丙○○、丁○○、己○○、庚○○未於最後言詞辯
    論期日到場，核無民事訴訟法第386 條各款所列情形，應依
    原告之聲請，由其一造辯論而為判決。
貳、實體方面
一、原告主張：兩造共有坐落高雄縣大樹鄉○○段451 地號、面
    積10,505平方公尺土地（以下簡稱系爭土地），各別所有如
    附表所示之應有部分。兩造就該土地並無不分割之約定，亦
    無法令規定不能分割之情事，基於土地經濟有效利用，實有
    分割之必要，因無法協議分割，故依法訴請分割，為此，基
    於共有物分割法律關係，聲明請求：兩造共有如上述之系爭
    土地准予分割，其中如附圖1 所示Ｄ部分面積1788.80 平方
    公尺歸原告丑○○所有；如附圖1 所示Ａ1 部分（面積2260
    .77 平方公尺）、Ａ2 部分（面積705.45平方公尺）、Ａ3
    部分（面積945.64平方公尺），合計3911.86 平方公尺歸被
    告寅○所有，如附圖1 所示Ｂ1 部分（面積1302平方公尺、
    Ｂ2 部分（面積320.52平方公尺），合計1622.52 平方公尺
    按被告卯○○1070/1674 、辰○○604/1674之應有部分比例
    保持共有；其中如附圖1 所示Ｃ1 部分（面積1132.42 平方
    公尺）、Ｃ2 部分（面積515.17平方公尺）、Ｃ3 部分（面
    積290.90平方公尺），合計1938.49 平方公尺歸被告午○○
    所有；如附圖1 所示Ｅ部分面積215.39平方公尺按被告己○○、庚○○各1/2 之比例保持共有；如附圖1 所示Ｆ部分面
    積215.39平方公尺按被告子○○6/24、被告辛○○、壬○○
    、癸○○2/24、被告乙○○、甲○○、丙○○、丁○○為
    3/24 之 應有部分比例保持共有；如附圖1 所示Ｇ部分面積
    318.91 平 方公尺、Ｈ部分面積493.64平方公尺由原告及被
    告寅○、卯○○、辰○○、午○○、己○○、庚○○、子○○、辛○○、壬○○、癸○○、乙○○、甲○○、丙○○、
    丁○○按原應有部分比例保持共有。
二、被告庚○○、己○○、子○○、乙○○、辛○○、壬○○、
    癸○○、甲○○、丙○○、丁○○於審理中陳述如下不同意
    見，並請求駁回原告之請求。
（一）被告庚○○、己○○以：原告提出之分割方案分割區塊過
      多，違反農地不細分政策，伊等應有部分比例固然較少，
      惟自日據時代起即在系爭土地耕作迄今，存有感情，基於
      避免造成分割後鄰地通行權之紛擾及完整效益，應採被告
      庚○○所提如附圖2 所示之方案為妥等語抗辯。
（二）被告子○○、乙○○、辛○○、壬○○、癸○○、甲○○
      、丙○○、丁○○以：被告辛○○、壬○○、癸○○不願
      意分割，其餘人固同意分割，但與被告庚○○之分割方案
      相同等語抗辯。
三、不爭執事項與爭執事項：
（一）不爭執事項：
   1、除被告辛○○、癸○○、壬○○3 人外，餘系爭土地之共
      有人均同意分割。
   2、附圖1 因開闢H 道路，故各筆分割土地均有出路，且若僅
      留存3 公尺，即能發揮各筆土地農耕作用。
   3、如附圖1 所示，A1土地上被告寅○建有水泥磚造2 樓半房
      屋1 棟，如附圖1 所示A2與G 之間有被告寅○所興建矮牆
      1 堵，A2內有被告寅○所開闢泥土路通往其所有高雄縣大
      樹鄉○○段450 地號土地，如附圖1 所示A2與D 間由原告
      與被告寅○以鐵絲網圍繞分隔，被告寅○於A2上種有鳳梨
      、荔枝、水井1 口，B1由被告卯○○、辰○○種植鳳梨，
      C1由被告午○○種植鳳梨使用，C2上有被告午○○所建鐵
      皮屋1 棟、尚有水井1口。
   4、如附圖1 所示之Ａ3 、Ｂ2 、Ｃ3 土地部分，被告寅○、
      辰○○、午○○、卯○○未來願意賣給原告。
（二）爭執事項：原告所提分割方案是否符合公平、避免細分、
      可發揮土地農用、符合使用現況等原則？
四、得心證之理由：
（一）按「共有物之分割，依共有人協議之方法行之。分割之方
      法，不能協議決定者，法院得因任何共有人之聲請，命為
      左列之分配：一  以原物分配於各共有人。二  變賣共有
      物，以價金分配於各共有人。原物為分配時，如共有人中
      ，有不能按其應有部分受分配者，得以金錢補償之」，民
      法第824 條定有明文。而共有物分割方法，法院應斟酌當
      事人之聲明，共有物之性質，經濟效用及全體共有人之利
      益等公平決之，最高法院69年度台上字第3862號著有判例
      。
（二）系爭土地為兩造當事人共有，且無不分割之約定，系爭土
      地應為耕地，其分割應符合農業發展條例第16條規定始可
      ，且繼續保持共有除道路外需有共有人均明示同意始得裁
      判合併。為兩造所不爭執，堪足認定，而本件原告所主張
      如附圖1 所示之分割方法，其中A1、A2、B1、C1、C2等土
      地部分均可透過既有之道路G 土地部分通行，其能發揮土
      地經濟效用，尚無疑義。而其中請求分割後由原告所取得
      附圖1 所示D 部分土地、被告寅○所取得A3部分土地、被
      告己○○、庚○○所共有E 部分土地、被告子○○、乙○○、辛○○、壬○○、癸○○、甲○○、丙○○、丁○○
      所共有F 部分土地，也均可透過寬4 公尺之H 道路部分通
      行原道路G 土地部分對外通聯。且H 道路部分，若僅留存
      3 公尺，即能發揮各該土地農耕作用，業據被告庚○○於
      審理中陳稱明確（本院93年7 月14日言詞辯論筆錄參照）
      ，其餘被告亦不爭執，復參以當地農作使用均係耕作鳳梨
      或香蕉等作物，此經本院於95年7 月27日履勘現場時勘驗
      後於勘驗筆錄載述明確，是土地之使用確實不需過大之機
      具，上開H 道路部分已足敷使用，應可認定。其餘B2、C3
      土地部分，被告辰○○、午○○、卯○○未來均願意賣給
      原告，業據被告午○○、辰○○、卯○○於審理中當庭自
      承明確，為原告與被告午○○、辰○○、卯○○不爭執事
      項，故B2、C3等分割土地依原告之方案固未有道路通過，
      惟未來如能與原告所分得之D 部分土地相連結，亦均可通
      過H 道路部分對外通聯，無分割後無法使用之虞。是依原
      告分割之方案，各筆分割土地尚能發揮經濟作用。
（二）且以系爭土地總面積為10,505平方公尺計算，原告之應有
      部分為1661/9000 ，換算面積相當於1,938.76平方公尺（
      10505 ×1661/9000=1938.76 小數點以下4 捨5 入）；被
      告寅○之應有部分為4036/10000，換算面積相當於4,239.
      82平方公尺（10505 ×4036/10000=4239.82 小數點以下4
      捨5 入）；被告辰○○、卯○○之應有部分為1674/10000
      （被告辰○○為604/10000 ，被告卯○○為107/1000），
      換算面積相當於1,758.54平方公尺（10505 ×1674/10000
      = 1758.54 小數點以下4 捨5 入）；被告午○○之應有部
      分為200/1000，換算面積相當於2,101 平方公尺（10505
      ×200/1000=2101） ；被告子○○、乙○○、辛○○、壬○○、癸○○、甲○○、丙○○、丁○○之應有部分合計
      為6/270 （被告子○○為1/180 、乙○○為1/360 、辛○○為1/540 、壬○○為1/540 、癸○○為1/540 、甲○○
      為1/360 、丙○○為1/360 、丁○○為1/360） ，換算面
      積相當於233.44平方公尺（10505 ×6/270=233.44小數點
      以下4 捨5 入）；被告己○○、庚○○之應有部分合計為
      2/90（被告己○○為1/90，被告庚○○為1/90），換算面
      積相當於233.44平方公尺（10505 ×2/90=233.44 小數點
      以下4 捨5 入）。而原告所主張兩造所取得之土地面積，
      原告為1788.80 平方公尺（如附圖1 所示之D） 、被告寅
      ○為3911.86 平方公尺（如附圖1 所示A1為22 60.77平方
      公尺、A2為705.45平方公尺、A3為945.64平方公尺）、被
      告辰○○、卯○○為1622.52 平方公尺（如附圖1 所示B1
      為1302平方公尺、B2為320.52平方公尺）、被告午○○為
      1938.49 平方公尺（如附圖1 所示C1為1132.42 平方公尺
      、C2為515.17平方公尺、C3為290.90平方公尺）；被告子
      ○○、乙○○、辛○○、壬○○、癸○○、甲○○、丙○○、丁○○共有土地為215.39平方公尺（如附圖1 所示之
      F） ；被告己○○、庚○○為215.39平方公尺（如附圖1
      所示之E） ，若扣除H 道路部分為兩造所共有。是原告所
      主張各當事人所取得之土地尚與上開應有部分相當，並未
      逾越其應有部分比例而獲分配，應屬公平。
（三）再如附圖1 所示，A1土地上被告寅○建有水泥磚造2 樓半
      房屋1 棟，A2與G 之間有被告寅○所興建矮牆1 堵，A2內
      被告寅○並開闢泥土路通往其所有坐落高雄縣大樹鄉○○
      段450 地號土地，A2與D 間由原告與被告寅○以鐵絲網圍
      繞分隔，被告寅○於A2上種有鳳梨、荔枝、水井1 口，B1
      由被告卯○○、辰○○種植鳳梨，C1由被告午○○種植鳳
      梨使用，C2上有被告午○○所建鐵皮屋1 棟、尚有水井1
      口，業據本院於履勘現場時勘驗確實，並製有履勘筆錄在
      卷足參，兩造亦不爭，是原告主張A1、A2由被告寅○所取
      得，B1由被告辰○○、卯○○所共有，C2由被告午○○所
      取得，均符合現有利用情形，無庸於分割後尚須遷拆地上
      物，自較符經濟效益。此外，被告寅○、辰○○、午○○
      、卯○○等占較大應有比例之共有人均屢次於審理中陳稱
      願採原告之分割方案，亦足徵原告之分割方案符合較大比
      例之共有人之利益，亦堪佐憑。
（四）至被告庚○○所提如附圖2 所示之方案，顯已與被告寅○
      目前所使用如附圖1 所示之A1部分重疊，被告寅○所建原
      泥土道路勢必須連同土地交予如附圖2 所示之F 部分取得
      人，又為擴大被告寅○按比例取得之土地，亦擴大如附圖
      2 所示之A 部分土地，侵越目前由被告卯○○、辰○○種
      植鳳梨處，此經本院囑託地政人員將實際使用情形，製成
      透明圖後，分別與附圖1 與附圖2 對照在卷足稽，是該方
      案將使目前的使用現況做若干的調整。又該方案固無細分
      的問題，但分得如附圖2 所示之C 、D 者，土地僅能依靠
      G 道路部分通行，因該2 筆土地按此方案分割將至為狹長
      ，土地使用利益顯然不大，是其所提出之主張尚有欠缺，
      並不足採。
五、綜上所述，本院審酌系爭土地之使用現狀、整體利用之效益
    、共有人原應有部分比例、兩造所提分割方案之優劣、兩造
    之意願等情，認以附圖1 所示分割方案分割系爭土地，應屬
    可採，爰分割為如主文所示。
六、又本件係因分割共有物而涉訟，被告之行為可認係按當時之
    訴訟程度為伸張或防禦權利所必要，故勝訴之原告亦應負擔
    一部分訴訟費用，且訴訟費用仍應依各共有人如附表一所示
    之應有部分比例定之為宜，始較公平。
七、據上論結，本件原告之訴為有理由，依民事訴訟法第385 條
    第1 項前段、第78條、第85條第1 項但書、第81條第2 款，
    判決如主文。
中    華    民    國    95    年    11    月    22    日
                  民事第四庭法  官  古振暉
以上正本係照原本作成
如對本判決上訴，須於判決送達後20日內向本院提出上訴狀
中    華    民    國    95    年    11    月    22    日
                                書記官  陳展榮
附表：
┌───────┬────────────────────┐
│ 共有人       │     應有部分                           │
├───────┼────────────────────┤
│ 卯○○       │107/1000                                │
├───────┼────────────────────┤
│ 辰○○       │604/10000                               │
├───────┼────────────────────┤
│ 寅○         │4036/10000                              │
├───────┼────────────────────┤
│ 子○○       │1/180                                   │
├───────┼────────────────────┤
│ 辛○○       │1/540                                   │
├───────┼────────────────────┤
│ 壬○○       │1/540                                   │
├───────┼────────────────────┤
│ 癸○○       │1/540                                   │
├───────┼────────────────────┤
│ 乙○○       │1/360                                   │
├───────┼────────────────────┤
│ 甲○○       │1/360                                   │
├───────┼────────────────────┤
│ 丙○○       │1/360                                   │
├───────┼────────────────────┤
│ 丁○○       │1/360                                   │
├───────┼────────────────────┤
│ 丑○○       │1661/9000                               │
├───────┼────────────────────┤
│ 午○○       │200/1000                                │
├───────┼────────────────────┤
│ 己○○       │1/90                                    │
├───────┼────────────────────┤
│ 庚○○       │1/90                                    │
└───────┴────────────────────┘


司法院資訊處製作；財團法人民間司法改革基金會備份。
